【裁判字號】    99,訴,281
【裁判日期】    990921
【裁判案由】    偽造文書等
【裁判全文】
臺灣基隆地方法院刑事判決               99年度訴字第281號
公  訴  人  臺灣基隆地方法院檢察署檢察官
被      告  甲○○
上列被告因偽造文書等案件，經檢察官提起公訴（98年度偵緝字
第507號），本院判決如下：
    主  文
甲○○竊盜，處有期徒刑肆月，如易科罰金，以新臺幣壹仟元折
算壹日；又竊盜，處有期徒刑肆月，如易科罰金，以新臺幣壹仟
元折算壹日。應執行有期徒刑柒月，如易科罰金，以新臺幣壹仟
元折算壹日。
其餘被訴偽造文書部分無罪。
    事  實
一、甲○○於民國98年4 月2 日晚上8 、9 時許，利用自己及友
    人戊○○均借住於郭永傑位於基隆市○○區○○街69之2 號
    3 樓住處之機會，在自己與戊○○均可出入之房間內（起訴
    書誤載為在戊○○之房間內），基於意圖為自己不法所有之
    竊盜犯意，趁四下無人之際，徒手竊取戊○○所有置於該處
    之電腦主機及數位相機各1 臺得手，旋於同日與知情之丙○○（所涉收受贓物罪嫌未據起訴）持上開物品共赴基隆市○○區○○路353 號「鈦伝科技有限公司」（下稱鈦伝公司）
    ，以新臺幣（下同） 600元之代價，變賣予不知情之鈦伝公
    司負責人丁○○，得款朋分花用完畢。甲○○另於98年4 月
    24日中午12時許，在上址相同住處之客廳內，基於意圖為自
    己不法所有之竊盜犯意，趁四下無人之際，徒手竊取丙○○
    所有置於該處之電鑽、砂輪機、空氣壓縮機、充電式電鑽各
    1 支得手，旋於同日下午2 時許，前往基隆市○○○路 374
    號由張嘉祥經營之資源回收場，欲將上開物品變賣予不知情
    之張嘉祥，適有某姓名不詳之男子亦在該處，有意收購上開
    物品，甲○○遂將上開物品以 105元之代價售予該男子，得
    款花用完畢。嗣因其另涉其他竊盜案件，為警於偵辦過程中
    循線查知上情。
二、案經丙○○訴由基隆市警察局第一分局報請臺灣基隆地方法
    院檢察署檢察官偵查起訴。
    理  由
〈甲〉證據能力之說明：
    以下所引用之證據，被告甲○○於本案言詞辯論終結前，均
    未爭執其證據能力，本院審酌前開證據之作成或取得之狀況
    ，並無非法或不當取證之情事，且亦無顯不可信之情況，復
    經本院於審判期日就上開證據依法進行調查、辯論，自應認
    均具有證據能力。
〈乙〉實體部分：
壹、有罪部分（即竊盜部分）：
一、上揭犯罪事實，業據被告甲○○於警詢、偵訊、本院準備程
    序及審理程序中坦承不諱，且經證人戊○○、張嘉祥分別於
    警詢中、證人丙○○、丁○○分別於警詢、偵訊及本院審理
    中證述綦詳，並有鈦伝轉讓切結書影本及證人丙○○之國民
    身分證影本附卷可稽，足認被告上開具任意性之自白確與事
    實相符，堪以採信。又參證人丙○○於本院審理中證述：伊
    與被告及戊○○借住於友人郭永傑位於新西路住處之期間，
    沒有個人專屬的房間，有時大家會輪流睡來睡去，就是這間
    房間有地方睡就睡這間房間，假如這間沒位置就去另一間睡
    ，大家累了躺下去就睡了，叫他叫不起來就去別的地方睡等
    語（本院卷第147至149頁），足認該處之房間係供渠等共同
    使用，證人戊○○就其置放電腦主機及數位相機之房間，並
    無不許他人進入之監督關係，則被告於98年4 月2 日夜間進
    入上開房間內行竊之行為，尚難認係屬夜間侵入住宅行竊之
    行為。綜上所述，本案事證明確，被告各次犯行均足堪認定
    。
二、核被告於98年4 月2 日及同年月24日先後所為，均係犯刑法
    第320 條第1 項之竊盜罪。被告所犯上開二罪間，犯意各別
    ，行為互殊，應予分論併罰。爰審酌被告有竊盜之前科紀錄
    ，素行不良，有臺灣高等法院被告前案紀錄表在卷可參，其
    正值壯年，因一時貪念，竟不思循正當途徑賺取生活所需，
    反以竊取友人財物之方式希冀不勞而獲，法紀觀念顯有偏差
    ，惟其犯罪手段平和，犯後坦承全部犯行，態度良好，前後
    二次竊得之財物價值非鉅，惟並未賠償各被害人分毫等一切
    情狀，分別量處如主文所示之刑，併諭知易科罰金之折算標
    準，且定其應執行之刑。又被告為上開犯行時，刑法第41條
    第2 項固規定「前項規定於數罪併罰，其應執行之刑未逾 6
    月者，亦適用之」，將數罪併罰定應執行之刑逾6 個月者，
    排除適用同條第1 項得易科罰金之規定，然司法院於98年 6
    月19日作成釋字第662 號解釋：「中華民國94年2 月2 日修
    正公布之現行刑法第41條第2 項，關於數罪併罰，數宣告刑
    均得易科罰金，而定應執行刑之刑逾6 個月者，排除適用同
    條第1 項得易科罰金之規定部分，與憲法第23條規定有違，
    並與本院釋字第366 號解釋意旨不符，應自本解釋公布之日
    起失其效力。」故對於數罪併罰，數宣告刑均得易科罰金，
    而定應執行之刑超過6 個月之案件，依司法院釋字第366 號
    、第662 號解釋意旨，仍得易科罰金。上開刑法第41條第 2
    項規定，亦經98年12月30日總統華總一義字第 09800325491
    號令修正公布，修正為「（同條第8 項）第1 項至第4 項及
    第7 項之規定，於數罪併罰之數罪均得易科罰金或易服社會
    勞動，其應執行之刑逾6 月者，亦適用之。」並於公布當日
    施行。換言之，數罪併罰所定應執行之刑逾6 月者，於被告
    行為時，不得易科罰金，於98年12月30日刑法第41條第8 項
    施行後，則得易科罰金。經比較新舊法之結果，自以新法較
    有利於被告，故應依刑法第2 條第1 項後段，適用現行刑法
    第41條第8 項之規定，就本件所定應執行之刑，併諭知易科
    罰金之折算標準。
貳、無罪部分（即偽造文書部分）：
一、公訴意旨另以：被告於98年4 月2 日竊取戊○○所有之電腦
    主機、數位相機各1 臺得手後，於同日持前揭物品至基隆市
    ○○路353 號鈦伝公司欲為變賣，因鈦伝公司負責人丁○○
    請其出示證件並簽立保證上開物品來源合法之切結書，被告
    為掩飾自己身分，明知自己並未獲得丙○○之授權，竟基於
    偽造私文書後進而行使之犯意，向不知情之丁○○謊稱自己
    係丙○○，持其以不詳方式取得之丙○○之國民身分證原本
    （起訴書誤載為影本），並於鈦伝轉讓切結書上偽簽「丙○○」之姓名，以表示係丙○○本人出售上開物品之意，而偽
    造該私文書，再持向丁○○行使之，因而變賣上開贓物得款
    600 元，足生損害於丙○○及丁○○。因認被告涉有刑法第
    216 條、第210 條之行使偽造私文書罪嫌云云。
二、按犯罪事實應依證據認定之，無證據不得認定犯罪事實；不
    能證明被告犯罪者，應諭知無罪之判決，刑事訴訟法第 154
    條第2 項、第301 條第1 項分別定有明文。次按認定不利於
    被告之事實，須依積極證據，苟積極證據不足為不利於被告
    事實之認定時，即應為有利於被告之認定，更不必有何有利
    之證據（最高法院30年上字第816 號判例意旨參照）。又認
    定犯罪事實所憑之證據，雖不以直接證據為限，間接證據亦
    包括在內；然無論直接或間接證據，其為訴訟上之證明，須
    於通常一般之人均不致有所懷疑，而得確信其為真實之程度
    者，始得據為有罪之認定，倘其證明尚未達到此一程度，而
    有合理之懷疑存在，致使無從形成有罪之確信，本諸罪疑惟
    輕之原則，即應為無罪之判決（最高法院76年台上字第4986
    號判例意旨參照）。
三、公訴人認被告涉有上開偽造私文書後進而行使之犯行，係以
    證人即告訴人丙○○之證言、證人丁○○之證言、鈦伝公司
    之監視錄影光碟1 片、卷附鈦伝轉讓切結書影本及證人丙○○之國民身分證影本各1 份，為其論述依據。
四、訊據被告固不否認有持竊得之上開電腦主機及數位相機至鈦
    伝公司欲變賣換取贓款花用等情，惟堅決否認有何偽造私文
    書後進而行使之犯行，辯稱：切結書上「丙○○」之簽名係
    丙○○自己簽的，當時伊與丙○○一同進入鈦伝公司，丙○○有帶證件，伊未帶證件，故係由丙○○在切結書上簽名且
    出示證件等語。經查：
  (一)本院依職權查閱證人丙○○之臺灣高等法院被告前案紀錄表
    ，依其上所載內容，調取臺灣基隆地方法院檢察署98年度刑
    謢勞字第4 號全案卷宗（內含本院98年度易字第216 號甲○○、丙○○被訴竊盜案件全案卷宗）、98年度刑謢勞字第12
    2 號全案卷宗（內含本院98年度基簡字第975 號丙○○被訴
    詐欺案件全案卷宗）、本院98年度附民字第47號及98年度附
    民移調字第24號卷宗，將本案卷宗內所含：98年度偵字第30
    04號偵查卷第18、20、23、28、57、58、60頁暨98年度偵緝
    字507 號偵查卷第14、15、16頁由證人丙○○親筆書寫之簽
    名及「Ｚ000000000」等筆跡，以及上開調取之卷宗內所含：
    98年度偵字第1248號偵查卷第11、12、15頁、第21至24頁；
    98年度易字第216 號本院卷第24頁、98年度附民字第47號本
    院卷第2 頁、98年度偵緝字第298 號偵查卷第5、6、16、18
    、26頁、98年度執字第2863號執行卷第12、22頁、98年度執
    謢勞字第122 號執行卷第31頁背面、第33、34、35、37、52
    頁由證人丙○○親筆書寫之簽名（上開各頁之簽名，嗣後均
    經證人丙○○於本院審理中確認均係伊親簽無誤，本院卷第
    150至153頁），併同鈦伝公司所陳報之「鈦伝轉讓切結書」
    原本，送請內政部警政署刑事警察局進行筆跡鑑定之結果，
    該局認定鈦伝轉讓切結書上之「丙○○」及「Ｚ000000000」
    字跡與上開卷宗內之丙○○字跡相符，有該局99年7 月2 日
    刑鑑字第0990082560號鑑定書存卷可憑（本院卷第75頁）。
  (二)證人丙○○於本院審理初始具結證稱：伊不曾去過鈦伝公司
    ，亦未與被告一同至鈦伝公司變賣物品，伊不清楚被告為何
    會有伊之身分證，他可能是趁伊睡覺之際偷拿伊之身分證云
    云（本院卷第141、149頁），經本院提示上開鑑定書後，其
    仍否認有簽立切結書之事實，本院再告以其有可能涉犯誣告
    、偽證罪嫌及刑法第172 條因自白減免其刑之規定後，其旋
    改口證稱：切結書是伊簽的，伊與被告一同進入店內，伊拿
    身分證出來並簽立切結書，之前伊不敢承認，且伊有其他案
    件正在緩刑中，伊擔心緩刑會遭撤銷，因而說謊等語（本院
    卷第155、156頁）。查證人丙○○確實因竊盜案件，經本院
    以98年度易字第216 號判決判處應執行有期徒刑1 年，緩刑
    3 年，有前述前案紀錄表足佐，而其所述係與被告一同進入
    店內，由伊出示證件並簽立切結書之情節，與被告上開辯解
    完全相同，亦與上開鑑定結果相符，參酌一般人趨吉避凶且
    希望自己能受最輕度罪刑評價之心態，足徵證人丙○○嗣後
    改稱係自己簽立切結書之內容，始屬符合真實。
  (三)證人丁○○雖於警詢、偵訊及本院審理中，迭次證稱係被告
    持上開電腦主機及數位相機至鈦伝公司，並由被告出示證件
    及簽立切結書云云。惟人類對於事物之觀察有其能力上之限
    制，對於過往事物之記憶亦常隨時日經過而漸趨模糊或失真
    。本院曾當庭勘驗證人丁○○提供之監視錄影光碟，惟該檔
    案僅攝得一名穿白色上衣深色長褲之男子與一名身穿深色上
    衣及深色長褲之男子在櫃檯處（本院卷第94頁），無從辨識
    背對攝影鏡頭面向櫃檯之深色上衣男子係何人，被告則表明
    畫面內並未攝得自己及證人丙○○。證人丁○○雖多次指認
    被告係至其店內簽立切結書之人，然由證人丁○○於本院審
    理中所述：至伊店出售物品並簽立切結書之人是一人進入店
    內，他頭髮很多很蓬，染紅黃色接近金色，監視器看不出染
    髮情形。伊在警局看過被害人丙○○，當時他是理平頭。警
    察通知伊去指認時，說他們抓到一個嫌犯（即被告），且說
    在警局理平頭的那名男子是被害人，伊記得來賣東西之人是
    蓬蓬頭、染頭髮，很像被告，警局中理平頭的那名男子感覺
    比較正派，不會覺得他是犯人，伊不能確定是否因為這樣導
    致伊認為簽切結書之人即為被告等語（本院卷第115至120頁
    ）。而被告於本院準備程序即供稱：當時丙○○的頭髮染金
    色，伊染紅色等語（本院卷第94頁），證人丙○○於本院審
    理中（尚未坦承誣告及偽證犯行前）亦證稱：當時伊染咖啡
    金色，被告染偏紅色等語（本院卷第144 頁），兩人所述互
    核相符，參酌證人丁○○上開證述內容，足認證人丁○○應
    係由於受警員告知「本案已抓到竊嫌甲○○」及「被害人為
    丙○○」等內容，加以「記憶中進入店內之人頭髮蓬鬆，與
    警員所指之嫌疑人甲○○相符，被害人丙○○係平頭」等情
    ，因而錯誤指認被告即為出示國民身分證並簽立切結書之人
    。
  (四)基上各節，本案應係證人丙○○與被告持上開電腦主機及數
    位相機共赴鈦伝公司，由證人丙○○出示其國民身分證原本
    供證人丁○○影印，並由證人丙○○簽立「鈦伝轉讓切結書
    」交予證人丁○○，而為上開變賣贓物換取贓款之行為；嗣
    因證人丙○○擔憂另案所受之緩刑宣告將遭撤銷，為脫免自
    己可能涉及之贓物罪嫌，而謊稱係被告擅自取用其身分證並
    在切結書上冒簽其姓名云云，且於本院審理中目睹筆跡鑑定
    結果及得知刑法第172 條規定內容，因而供出實情。被告顯
    然並無公訴意旨所指之偽造私文書後進而行使之犯行。
五、綜上所述，公訴人所提出之各項證據，顯然不足以使本院認
    定被告有公訴人所指偽造私文書後進而行使之犯行，揆諸上
    揭說明，自應就被告被訴偽造文書之部分為無罪之諭知。至
    於證人丙○○收受上開贓物加以變賣是否涉有贓物罪嫌，及
    其於警詢中對被告提出偽造文書告訴，且於檢察官偵訊中及
    本院審理初始所為「切結書非自己所簽」之證述，是否涉有
    誣告及偽證罪嫌，因均未據起訴，此部分宜俟本案確定後，
    由檢察官另為適法之處理，附此敘明。
據上論斷，應依刑事訴訟法第299 條第1 項前段、第301 條第 1
項，刑法第2 條第1 項後段、第320 條第1 項、第41條第1 項前
段、第51條第5 款、第41條第8 項，刑法施行法第1 條之1 第 1
項、第2 項前段，判決如主文。
本案經檢察官乙○○到庭執行職務。
中    華    民    國    99    年    9     月    21    日
                  刑事第三庭  審判長法  官  陳志祥
                                    法  官  黃梅淑
                                    法  官  張婷妮
以上正本證明與原本無異。
如不服本判決應於收受送達後10日內向本院提出上訴書狀，並應
敘述具體理由；其未敘述上訴理由者，應於上訴期間屆滿後20日
內向本院補提理由書（均須按他造當事人之人數附繕本）「切勿
逕送上級法院」。
中    華    民    國    99    年    9     月    21    日
                                    書記官  洪佳如
附錄本案論罪科刑法條
中華民國刑法第320條第1項
意圖為自己或第三人不法之所有，而竊取他人之動產者，為竊盜
罪，處5 年以下有期徒刑、拘役或5 百元以下罰金。

司法院資訊處製作；財團法人民間司法改革基金會備份。
